行　政　法　院　判　決　　　　　　　　　　　　　八十七年度判字第一三○一號
　　原　　　告　甲○○
　　被　　　告　經濟部中央標準局
右當事人間因新式樣專利異議事件，原告不服行政院中華民國八十六年十二月五日台
八十六訴字第四七七三四號再訴願決定，提起行政訴訟。本院判決如左︰
　　主  文
原告之訴駁回。
　　事  實
緣本件關係人陳高澤、楊豐裕於民國八十三年二月二十五日以「研磨機」之形狀，向
被告申請新式樣專利，經編為第00000000號審查，准予專利。公告期間，原
告以本案之形狀為熟習該項技藝者易於思及之作，有違專利法第一百零六條及第一百
零七條第二項規定，檢具政建貿易股份有限公司西元一九九二年產品型錄（下稱引證
一）及西元一九九一年十二月份模具工業雜誌（下稱引證二），對之提起異議。案經
被告審查，為本案異議不成立之審定。原告訴經行政院台八十五訴字第四○一八四號
再訴願決定，將原決定及原處分均撤銷，由被告另為適法之處分。被告重為審查，仍
為本案異議不成立之審定，發給八十六年四月二十一日（）台專（貳）○三○二一
字第一一四七六三號專利異議審定書。原告不服，提起訴願、再訴願，遞遭駁回，遂
提起行政訴訟。茲摘兩造訴辯意旨於次：
原告起訴意旨略謂︰一、我國專利法第一百零六條明定：「稱新式樣者，謂對物品之
形狀、花紋、色彩或其結合之創作」，得依本法申請專利；釋其法意乃為物品之創作
必有「一定水準」之外觀形狀、圖案花紋，甚至色彩或其結合之產品，而本案之外觀
形狀為申請前既有之產品，且已公諸於世，為消費者所習知，其創作並未達水準。二
、又新式樣之創作必然具有新穎性、創意性之形狀，且係獨特出眾，絕非一般產品所
能比擬。且必然具有為其它同類創作所「不具有」、「不類似」之外觀。而本案之創
作，其外觀造形，不僅早已為業界所熟知，且其整體之線條亦僅作些微之修改而已，
係熟習此項技術所易於思及之創作，理應撤銷其暫准專利權。三、訴願決定亦提及：
「引證一第九十六頁所揭示之氣動刻模機，其於桿體體部亦有多邊多角之處理。」可
見本案已有與「公開之目錄及其產品類似之處」，再本案之拆卸頭後端為具有一道凹
槽之空氣輸送管接頭，亦已經為一般研磨機所一定會有之設計，根本無新穎性可言，
又其空氣輸送管接頭之後端為具有螺紋之連接管，此設計更為相當普遍之造型，為熟
習此項技藝之人士所習用，自然不能擁有專利權。四、本案之創作已明顯且嚴重違反
新式樣之構成要素，其專利範圍不僅和引證案相似，外形亦雷同，且類別上又屬同類
產品，消費者於選用上會有相當程度地認為其係一樣之創作，即其間之相似性及結構
上之一致性，很容易造成使用者在選購上之混淆，故本案應立即撤銷其暫准專利權，
以維護專利秩序。五、由上所述，本案和引證案之外形完全一樣，連其所構成之桿形
結構亦相同，故本案不具首創形狀之要件，不應准其專利，請為判決將原決定、原處
分均予撤銷，以維商場之公平交易等語。
被告答辯意旨略謂︰如被告異議審定理由所述，引證案於兩側之處理方式與本案明顯
不同，兩者視覺效果迥異，非屬近似之形狀，引證案無法證明本案不具新穎性與創作
性。被告所為本案異議不成立之審定，並無違誤，原告之訴為無理由，敬請予以駁回
等語。
　　理  由
按稱新式樣者，謂對物品之形狀、花紋、色彩或其結合之創作，為專利法第一百零六
條第一項所規定。又公告中之新式樣，任何人認有違反專利法第一百零六條、第一百
零八條規定而向專利專責機關提起異議者，依同法第一百十五條第一項規定，除應備
具異議書外，並應附具證明文件；從而有無違反專利法規定之情事，依法應由異議人
附具證據供查。本件關係人陳高澤、楊豐裕於八十三年二月二十五日以「研磨機」之
形狀，向被告申請新式樣專利，經編為第00000000號審查，准予專利。公告
期間，原告以本案之形狀為熟習該項技藝者易於思及之作，有違專利法第一百零六條
及第一百零七條第二項規定，檢具引證一及引證二，對之提起異議。案經被告重為審
查後，為本案異議不成立之審定。原告循序起訴謂本案與引證案之外形完全一樣，連
其所構成之桿形結構亦係相同（均詳如事實欄所載），故本案不具首創形狀之要件，
不應准其專利云云。查本案研磨機之形狀整體呈桿狀，中央為十二個邊之多角桿體，
桿體前端為兩側具有透孔且前端直徑較小、後直徑較大之機頭，機頭較小之直徑處具
有兩道凹槽，機頭前端為磨石夾頭，磨石夾頭兩側具有平面狀之扳手夾位，磨石夾頭
之最前端呈漸縮之Ｒ角，中段端位於機頭之兩透孔處具一貫穿之透孔；又多角桿體後
端為一具有縱向齒痕之拆卸頭，拆卸頭後端為具有一道凹槽之空氣輸送管接頭，空氣
輸送管接頭之後端為具有螺紋之連接管。引證一第九十六頁所揭示之氣動刻模機，其
於桿體部雖亦有多邊多角之處理，惟其兩側之處理方式與本案明顯不同，整體觀之，
易於區別；引證二第七張（含封面）浩鎰企業有限公司廣告所揭示型號MSG-3BSN物品
之形狀與引證一之形狀相同，與本案亦非屬近似；又本案之形狀與引證一第九十六頁
及引證二第七張（含封面）所揭示其他形式氣動刻模機之形狀亦不近似，即引證案於
兩側之處理方式與本案明顯不同，兩者視覺效果迥異，非屬近似之形狀，故引證案無
法證明本案不具新穎性與創作性等情，業據被告答辯及一再訴願決定指明，並有相關
資料附原處分卷可供比對參酌，洵屬可採。從而，原告前揭主張，要無足取，原處分
為異議不成立之審定及一再訴願決定遞予維持，俱無違誤之可言。原告起訴意旨，難
謂有理，應予駁回。
據上論結，本件原告之訴為無理由，爰依行政訴訟法第二十六條後段，判決如主文。
中    華    民    國     八十七      年      六      月      三十       日
                    行 政 法 院 第 一 庭
                                審 判 長 評  事      黃  鏡  清
                                         評  事      黃  合  文
                                         評  事      高  秀  真
                                         評  事      藍  獻  林
                                         評  事      黃  璽  君
右  正  本  證  明  與  原  本  無  異
                                         法院書記官  邱  彰  德
中    華    民    國     八十七      年      七      月       一        日
